【裁判字號】    94,訴,1872
【裁判日期】    950106
【裁判案由】    分割共有物
【裁判全文】
臺灣臺中地方法院民事判決              94年度訴字第1872號
原      告    未○○
訴訟代理人    蕭文濱律師
被      告    地○○
              天○○
前列二人共同
訴訟代理人    酉○
被      告    庚○○
                          樓
被      告    丑○○
              壬○○
訴訟代理人    甲○○
被      告    丙○○
              丁○○
              辛○○
訴訟代理人    辰○○
被      告    財政部國有財產局台灣中區辦事處
              （即陳欣之遺產管理人）
法定代理人    ｆ○○
訴訟代理人    Ｈ○○
被      告    ｃ○○
              ｅ○○
              ｄ○○
              Ｗ○○
              Ｖ○○
              Ｕ○○
兼前列一人
訴訟代理人    Ｔ○○    同上
被      告    Ｆ○○
              Ｌ○○
              午○○
              寅○○
              巳○○
              乙○○
兼前列三人共同
訴訟代理人    癸○
被      告    Ｉ○○
              Ｍ○
              黃○○
              Ｃ○○
              Ａ○○
              Ｅ○○
              Ｄ○○
              Ｑ○○
前列一人
訴訟代理人    申○○
被      告    Ｋ○○
              Ｊ○○
              亥  ○
              曾  綢
              Ｒ○○
              Ｓ○○
              Ｎ○○
              ｂ○○
              ａ○○
              Ｙ○○
兼前列一人
法定代理人    Ｚ○○
被      告    子○○
              己○○
兼前列一人
訴訟代理人    戊○○
被      告    Ｏ○○○
              宇○○○
              Ｘ○○
              戌○○
              玄○○
兼前列三人共同
訴訟代理人    宙○○
被      告    Ｇ○○
              卯○○
              Ｂ○○
上列當事人間請求分割共有物事件，本院於民國94年12月19日言
詞辯論終結，判決如下：
    主  文
被告ｃ○○、ｅ○○、ｄ○○、Ｔ○○、Ｖ○○、Ｗ○○、Ｕ○○、Ｆ○○、Ｂ○○、Ｌ○○、Ｇ○○、戊○○、ｂ○○、ａ○○、Ｙ○○、Ｚ○○、子○○、己○○、Ｍ○、午○○、巳○○
、寅○○、卯○○、Ｉ○○、黃○○、Ｋ○○、Ａ○○、Ｅ○○
、Ｄ○○、Ｊ○○、Ｃ○○、Ｘ○○、宙○○、玄○○、戌○○
、亥○、Ｏ○○○、宇○○○、Ｒ○○、Ｑ○○、Ｓ○○、Ｎ○○、曾綢應就其被繼承人Ｐ○所有坐落台中縣大肚鄉○○段一
九七地號土地之應有部分三二六四０分之二七二０，辦理繼承登
記。
兩造共有坐落台中縣大肚鄉○○段一七九地號、地目旱、面積一
０八一‧０五平方公尺土地，如附圖所示Ａ部分面積九七‧九五
平方公尺分歸被告辛○○取得；Ｂ部分面積四二‧０四平方公尺
分歸被告乙○○取得；Ｃ部分面積四二‧０四平方公尺分歸被告
癸○取得；Ｄ部分面積六三‧０六平方公尺分歸被告庚○○取得
；Ｅ部分面積六三‧０六平方公尺分歸被告丑○○取得；Ｆ部分
面積六三‧０六平方公尺分歸被告丙○○取得；Ｇ部分面積六三
‧０六平方公尺分歸被告丁○○取得；Ｈ部分面積一二六‧一二
平方公尺分歸原告取得；Ｉ部分面積一五二‧三五平方公尺分歸
被告壬○○取得；Ｊ部分面積一九‧八八平方公尺分歸被告地○○、天○○依如附表一所示應有部分比例保持共有；Ｋ部分面積
九０‧０九平方公尺分歸被告ｃ○○、ｅ○○、ｄ○○、Ｔ○○
、Ｖ○○、Ｗ○○、Ｕ○○、Ｆ○○、Ｂ○○、Ｌ○○、Ｇ○○
、戊○○、ｂ○○、ａ○○、Ｙ○○、Ｚ○○、子○○、己○○
、Ｍ○、午○○、巳○○、寅○○、卯○○、Ｉ○○、黃○○、
Ｋ○○、Ａ○○、Ｅ○○、Ｄ○○、Ｊ○○、Ｃ○○、Ｘ○○、
宙○○、玄○○、戌○○、亥○、Ｏ○○○、宇○○○、Ｒ○○
、Ｑ○○、Ｓ○○、Ｎ○○、曾綢取得，並保持公同共有；Ｌ部
分面積二五八‧三四平方公尺分歸被告財政部國有財產局台灣中
區辦事處（即陳欣之遺產管理人）取得。
訴訟費用由兩造按如附表二所示之原應有部分比例負擔。
    事實及理由
甲、程序方面：
一、按訴狀送達後，原告不得將原訴變更或追加他訴，但該訴訟
    標的對於數人必須合一確定時，追加其原非當事人之人為當
    事人者，不在此限，民事訴訟法第255條第1項第5款定有明
    文。本件原告於起訴時係列共有人之一Ｐ○、陳欣為被告
    ，請求准予分割系爭土地，惟Ｐ○已於民國60年4月4日死
    亡，有戶籍謄本一份附卷可稽，嗣原告於94年8月22日具狀
    撤回對Ｐ○之起訴，另追加其繼承人ｃ○○、ｅ○○、ｄ
    ○○、Ｔ○○、Ｖ○○、Ｗ○○、Ｕ○○、Ｆ○○、Ｂ○○
    、Ｌ○○、Ｇ○○、戊○○、ｂ○○、ａ○○、Ｙ○○、Ｚ
    ○○、子○○、己○○、Ｍ○、午○○、巳○○、寅○○、
    卯○○、Ｉ○○、黃○○、Ｋ○○、Ａ○○、Ｅ○○、Ｄ○○、Ｊ○○、Ｃ○○、Ｘ○○、宙○○、玄○○、戌○○、
    亥○、Ｏ○○○、宇○○○、Ｒ○○、Ｑ○○、Ｓ○○、Ｎ
    ○○、曾綢為被告，另陳欣已於38年10月21日死亡，因繼承
    人有無不明，經本院以94年度財管字第47號裁定指定財政部
    國有財產局台灣中區辦事處為被繼承人陳欣之遺產管理人，
    有上開裁定附卷可稽，而原告於94年9月14日具狀追加財政
    部國有財產局台灣中區辦事處為被告，核均無不合，應予准
    許。
二、次按言詞辯論期日，當事人之一造不到場者，得依到場當事
    人之聲請，由其一造辯論而為判決，民事訴訟法第385條第
    1項前段定有明文。查本件被告地○○、天○○、壬○○、
    丙○○、ｃ○○、ｅ○○、ｄ○○、Ｔ○○、Ｖ○○、Ｗ○○、Ｕ○○、Ｆ○○、Ｌ○○、午○○、Ｉ○○、黃○○、
    Ａ○○、Ｅ○○、Ｄ○○、Ｃ○○、Ｑ○○、Ｍ○、Ｋ○○
    、Ｊ○○、曾綢、Ｒ○○、Ｓ○○、Ｎ○○、ｂ○○、ａ○○、Ｙ○○、子○○、己○○、戊○○、Ｏ○○○、宇○○○、Ｇ○○、卯○○、Ｂ○○、Ｚ○○經合法通知，而未於
    言詞辯論期日到場，核無民事訴訟法第386條各款所列情形
    ，爰依原告之聲請，由其一造辯論而為判決。
乙、實體方面：
一、原告起訴主張：坐落台中縣大肚鄉○○段197地號地號、地
    目旱、面積1081.05平方公尺土地（下稱系爭土地）係原告
    與被告被告地○○、天○○、癸○、庚○○、丑○○、壬○○、丙○○、丁○○、辛○○、乙○○及訴外人Ｐ○、陳
    欣共有，其應有部分依序分別如附表二所示，而Ｐ○於60
    年4月4日死亡，被告ｃ○○、ｅ○○、ｄ○○、Ｔ○○、Ｖ
    ○○、Ｗ○○、Ｕ○○、Ｆ○○、Ｂ○○、Ｌ○○、Ｇ○○
    、戊○○、ｂ○○、ａ○○、Ｙ○○、Ｚ○○、子○○、己○○、Ｍ○、午○○、巳○○、寅○○、卯○○、Ｉ○○、
    黃○○、Ｋ○○、Ａ○○、Ｅ○○、Ｄ○○、Ｊ○○、Ｃ○○、Ｘ○○、宙○○、玄○○、戌○○、亥○、Ｏ○○○、
    宇○○○、Ｒ○○、Ｑ○○、Ｓ○○、Ｎ○○、曾綢為其繼
    承人；另陳欣於38年10月21日死亡，經鈞院裁定指定被告財
    政部國有財產局台灣中區辦事處為被繼承人陳欣之遺產管理
    人，兩造並無不能分割之約定，且共有人不能達成分割協議
    ，爰依法訴請分割，並請求依如附圖所示分割系爭土地。又
    系爭土地原共有人Ｐ○之上開繼承人尚未辦理繼承登記，
    爰併請求其等就其被繼承人Ｐ○之應有部分2720分之3264
    0辦理繼承登記。並聲明：如主文第1、2項所示。
二、被告則以：
    被告地○○、天○○、癸○、庚○○、丑○○、壬○○、丙○○、丁○○、辛○○、乙○○、Ｔ○○、Ｖ○○、Ｆ○○
    、Ｌ○○、寅○○、巳○○、Ｉ○○、黃○○、Ａ○○、Ｅ
    ○○、Ｄ○○、Ｃ○○、Ｋ○○、Ｊ○○、亥○、曾綢、Ｒ
    ○○、Ｓ○○、Ｎ○○、子○○、己○○、戊○○、Ｏ○○○、宇○○○、Ｘ○○、宙○○、玄○○、戌○○、Ｇ○○
    、Ｂ○○及財政部國有財產局台灣中區辦事處（即被繼承人
    陳欣之遺產管理人）均同意按如附圖所示分割方案分割系爭
    土地；其餘被告經合法通知，未於言詞辯論期日到場，亦未
    提出任何書狀作何聲明或陳述。
三、法院之判斷：
  (一)按各共有人，得隨時請求分割共有物。但因物之使用目的不
    能分割或契約訂有不分割之期限者，不在此限。又共有物之
    分割，依共有人協議之方法行之。分割之方法，不能協議決
    定者，法院得因任何共有人之聲請，以原物分配於各共有人
    ，民法第823條第1項、第824條第1項、第2項第1款分別定有
    明文。又分割共有物既對物之權利有所變動，即屬處分行為
    之一種，凡因繼承於登記前已取得不動產物權者，其取得雖
    受法律之保護，不以其未經繼承登記而否認其權利，但繼承
    人如欲分割其因繼承而取得公同共有之遺產，因屬於處分行
    為，依民法第759條規定，自非先經繼承登記，不得為之，
    且為訴訟經濟計，當事人一訴請求辦理繼承登記後再為分割
    ，並無不可，最高法院68年度第13次民事庭會議、70年度第
    2次民事庭會議決議、69年台上字第1012號判例可資參照。
  (二)本件原告主張系爭土地為兩造共有，應有部分如附表二所示
    ，而登記共有人之一Ｐ○已於60年4月4日死亡，其繼承人
    為被告ｃ○○、ｅ○○、ｄ○○、Ｔ○○、Ｖ○○、Ｗ○○
    、Ｕ○○、Ｆ○○、Ｂ○○、Ｌ○○、Ｇ○○、戊○○、ｂ
    ○○、ａ○○、Ｙ○○、Ｚ○○、子○○、己○○、Ｍ○、
    午○○、巳○○、寅○○、卯○○、Ｉ○○、黃○○、Ｋ○○、Ａ○○、Ｅ○○、Ｄ○○、Ｊ○○、Ｃ○○、Ｘ○○、
    宙○○、玄○○、戌○○、亥○、Ｏ○○○、宇○○○、Ｒ
    ○○、Ｑ○○、Ｓ○○、Ｎ○○、曾綢，均尚未辦理繼承登
    記，另陳欣已於38年10月21日死亡，因繼承人有無不明，經
    本院以94年度財管字第47號裁定指定財政部國有財產局台灣
    中區辦事處為被繼承人陳欣之遺產管理人；又系爭土地並無
    不能分割之情形，兩造亦無不分割之特約，且就分割方法未
    能達成協議之事實，業據原告提出土地登記謄本、地籍圖謄
    本、被繼承人Ｐ○之繼承系統表、戶籍謄本、本院94年度
    財管字第47號裁定為證，自堪信為真實，則原告依共有物分
    割請求權，訴請被告ｃ○○、ｅ○○、ｄ○○、Ｔ○○、Ｖ
    ○○、Ｗ○○、Ｕ○○、Ｆ○○、Ｂ○○、Ｌ○○、Ｇ○○
    、戊○○、ｂ○○、ａ○○、Ｙ○○、Ｚ○○、子○○、己○○、Ｍ○、午○○、巳○○、寅○○、卯○○、Ｉ○○、
    黃○○、Ｋ○○、Ａ○○、Ｅ○○、Ｄ○○、Ｊ○○、Ｃ○○、Ｘ○○、宙○○、玄○○、戌○○、亥○、Ｏ○○○、
    宇○○○、Ｒ○○、Ｑ○○、Ｓ○○、Ｎ○○、曾綢辦理繼
    承登記，並請求分割系爭土地，揆諸前揭說明，自無不合。
  (三)次按法院裁判分割共有物，須斟酌各共有人之利害關係、使
    用情形、共有物之性質及價值、經濟效用、符合公平經濟原
    則，其分割方法始得謂為適當，最高法院91年度台上第805
    號判決意旨可資參照。經查：
    1.系爭土地現土地使用分區為鄉村區，左側面臨台中縣大肚
      鄉○○路○段之馬路，該土地上如附圖所示由上而下，依
      序由被告癸○種植苦茶樹、甘藷，被告庚○○、丑○○種
      植薑，另系爭土地上有鐵皮屋、貨櫃係原告所有，其餘空
      地現由原告及被告丁○○、丙○○使用堆放雜物等情，業
      據到場之兩造陳述在卷，並經本院於94年10月13日會同台
      中縣清水地政事所地政人員至現場勘驗屬實，製有勘驗筆
      錄在卷可憑。
    2.又按分割共有物係以消滅共有關係為目的，故法院於裁判
      分割共有土地時，除因該土地內部分土地之使用目的不能
      分割（如共同使用之道路）或部分共有人明示仍願維持共
      有關係等情形外，應將土地分配與各共有人單獨所有，不
      得創設新的共有關係，最高法院91年度台上字第1795號判
      決意旨可資參照。查本件被告地○○、天○○表示分割後
      願繼續保持共有，依上開說明，自應依兩造之意願，於分
      割後分別按原應有部分之比例繼續保持共有關係。
    3.又系爭土地目前依序由被告癸○種植苦茶樹、甘藷，被告
      庚○○、丑○○種植薑，另系爭土地上有鐵皮屋、貨櫃係
      原告所有，其餘空地由原告及被告丁○○、丙○○使用堆
      放雜物，已如前述，本件依原告主張如附圖所示之分割方
      案及目前使用現狀，由被告辛○○取得如附圖所示Ａ部分
      土地、被告乙○○取得如附圖所示Ｂ部分土地、被告癸○
      取得如附圖所示Ｃ部分土地、被告庚○○取得如附圖所示
      Ｄ部分土地、被告丑○○取得如附圖所示Ｅ部分土地、被
      告丙○○取得如附圖所示Ｆ部分土地、被告丁○○取得如
      附圖所示Ｇ部分土地、原告取得如附圖所示Ｈ部分土地、
      被告壬○○取得如附圖所示Ｉ部分土地、被告地○○、天
      ○○取得如附圖所示Ｊ部分土地、被告ｃ○○、ｅ○○、
      ｄ○○、Ｔ○○、Ｖ○○、Ｗ○○、Ｕ○○、Ｆ○○、Ｂ
      ○○、Ｌ○○、Ｇ○○、戊○○、ｂ○○、ａ○○、Ｙ○○、Ｚ○○、子○○、己○○、Ｍ○、午○○、巳○○、
      寅○○、卯○○、Ｉ○○、黃○○、Ｋ○○、Ａ○○、Ｅ
      ○○、Ｄ○○、Ｊ○○、Ｃ○○、Ｘ○○、宙○○、玄○○、戌○○、亥○、Ｏ○○○、宇○○○、Ｒ○○、Ｑ○○、Ｓ○○、Ｎ○○、曾綢（以上均為Ｐ○之繼承人）
      取得如附圖所示Ｋ部分土地、被告財政部國有財產局台灣
      中區辦事處（即陳欣之遺產管理人）取得如附圖所示Ｌ部
      分土地，經到庭之被告均表示同意，另未到庭之被告經本
      院合法通知，雖未到庭對該分割方案表示意見，惟依附圖
      所示由其等分得之位置，左側亦能面臨通路，對其等將來
      之土地使用並無不利。是本院參酌系爭土地使用現況、土
      地使用之經濟利益及全體共有人利益考量等情，認應採取
      附圖所示之分割方法，最為公平適當。
    4.又系爭土地依附圖所示分割方案為分割後，兩造取得土地
      面積均與其等應有部分相同，且均直接面臨通路，衡諸前
      開客觀情狀，兩造取得之各土地間應無差價存在，則兩造
      就其分得部分，無庸命為金錢補償，附此敘明。
  (四)綜上所述，原告本於共有物分割請求權，求為判決命被告ｃ
    ○○、ｅ○○、ｄ○○、Ｔ○○、Ｖ○○、Ｗ○○、Ｕ○○
    、Ｆ○○、Ｂ○○、Ｌ○○、Ｇ○○、戊○○、ｂ○○、ａ
    ○○、Ｙ○○、Ｚ○○、子○○、己○○、Ｍ○、午○○、
    巳○○、寅○○、卯○○、Ｉ○○、黃○○、Ｋ○○、Ａ○○、Ｅ○○、Ｄ○○、Ｊ○○、Ｃ○○、Ｘ○○、宙○○、
    玄○○、戌○○、亥○、Ｏ○○○、宇○○○、Ｒ○○、Ｑ
    ○○、Ｓ○○、Ｎ○○、曾綢辦理繼承登記，為有理由，且
    系爭共有土地應依如附圖所示之方法分割，始為洽當，爰判
    決如主文第1、2項所示。
四、末按分割共有物事件，本質上並無訟爭性，兩造本可互換地
    位，由任一共有人起訴請求分割，均無不可；本件原告之請
    求雖有理由，但如由被告負擔全部費用，顯有失公平，是本
    院酌量兩造之情形，認訴訟費用宜由各當事人依原應有部份
    比例分擔，併此敘明。
五、據上論結：本件原告之訴為有理由，依民事訴訟法第385 條
    第1項前段、第78條、第80條之1、第85條第1項但書，判決
    如主文。
中    華    民    國    95    年    1    月     6     日
                  民事第三庭    法  官  卓進仕
以上正本係照原本作成。
如對本判決上訴，須於判決送達後20日內向本院提出上訴狀（須
附繕本）。
中    華    民    國    95    年    1    月     6     日
                                書記官
附表一：
┌──┬─────┬──────┐
│編號│所有權人  │應有部分    │
├──┼─────┼──────┤
│一  │地○○    │１/2        │
├──┼─────┼──────┤
│二  │天○○    │１/2        │
└──┴─────┴──────┘
附表二：
┌──┬────────────────┬──────┐
│編號│所有權人                        │應有部分    │
├──┼────────────────┼──────┤
│一  │未○○                          │42/360      │
├──┼────────────────┼──────┤
│二  │地○○                          │300/32640   │
├──┼────────────────┼──────┤
│三  │天○○                          │300/32640   │
├──┼────────────────┼──────┤
│四  │癸○                            │14/360      │
├──┼────────────────┼──────┤
│五  │庚○○                          │21/360      │
├──┼────────────────┼──────┤
│六  │丑○○                          │21/360      │
├──┼────────────────┼──────┤
│七  │壬○○                          │4600/32640  │
├──┼────────────────┼──────┤
│八  │丙○○                          │7/120       │
├──┼────────────────┼──────┤
│九  │丁○○                          │7/120       │
├──┼────────────────┼──────┤
│十  │辛○○                          │1109/12240  │
├──┼────────────────┼──────┤
│十一│乙○○                          │14/360      │
├──┼────────────────┼──────┤
│十二│財政部國有財產局台灣中區辦事處（│7800/32640  │
│    │即被繼承人陳欣之遺產管理人）    │            │
├──┼────────────────┼──────┤
│十三│ｃ○○、ｅ○○、ｄ○○、Ｔ○○、│2720/32640  │
│    │Ｖ○○、Ｗ○○、Ｕ○○、Ｆ○○、│（公同共有）│
│    │Ｂ○○、Ｌ○○、Ｇ○○、戊○○、│            │
│    │ｂ○○、ａ○○、Ｙ○○、Ｚ○○、│            │
│    │子○○、己○○、Ｍ○、午○○、林│            │
│    │震鵬、寅○○、卯○○、Ｉ○○、陳│            │
│    │三井、Ｋ○○、Ａ○○、Ｅ○○、陳│            │
│    │坤炳、Ｊ○○、Ｃ○○、Ｘ○○、張│            │
│    │菁雯、玄○○、戌○○、亥○、曾吳│            │
│    │玉貝、宇○○○、Ｒ○○、Ｑ○○、│            │
│    │Ｓ○○、Ｎ○○、曾綢（Ｐ○之繼│            │
│    │承人）                          │            │
└──┴────────────────┴──────┘


司法院資訊處製作；財團法人民間司法改革基金會備份。
